臺灣高等法院民事判決
110年度上易字第340號
上  訴  人  林俊杰  


訴訟代理人  謝逸文律師
被上訴人    勞動部勞工保險局

法定代理人  鄧明斌  
訴訟代理人  陳宛玲  
            黃映慈  
            李媛婷  

上列當事人間請求侵權行為損害賠償事件，上訴人對於中華民國
110年1月27日臺灣臺北地方法院109年度訴字第3784號第一審判
決提起上訴，本院於110年7月28日言詞辯論終結，判決如下：
    主      文
上訴駁回。
第二審（除減縮部分外）訴訟費用由上訴人負擔。
原判決主文第1項應更正為「上訴人應給付被上訴人新臺幣27萬6
,996元，及自107年7月14日起，至清償日止，按年息百分之5計
算之利息。」。
    事實及理由
壹、程序事項
    按訴狀送達後，原告不得將原訴變更或追加他訴，但擴張或
    減縮應受判決事項之聲明者，不在此限，民事訴訟法第255
    條第1項第3款定有明文。經查，被上訴人於原審請求：上訴
    人應給付35萬4,796元，及自起訴狀繕本送達翌日起至清償
    日止，按年息5％計算之利息（見原審卷第427頁）。嗣於本
    院審理時減縮請求為27萬6,996元，及自起訴狀繕本送達翌
    日起至清償日止，按年息5％計算之利息（見本院卷第259、2
    97、515頁），核其所為，係減縮應受判決之聲明，揆諸前
    揭規定，於法並無不合，應予准許。
貳、實體部分
一、被上訴人主張：上訴人為國防醫學院三軍總醫院（下稱三軍
    總醫院）神經科部周邊神經科主任醫師，訴外人張明源則係
    以招攬民眾代辦勞工保險失能給付（下稱勞保失能給付），
    藉此抽取傭金獲利。張明源吸收訴外人陳俊男及毛智玲為下
    線，再由陳俊男及毛智玲接續覓得訴外人即本件勞保失能給
    付申請人林進漢、傅祝耀為前開張明源集團之下線，並由林
    進漢招攬訴外人即本件勞保失能給付申請人徐贊桀為集團成
    員。而林進漢、傅祝耀、徐贊桀（下分稱姓名，合稱林進漢
    等3人）均為勞工保險被保險人。其等於初診時雖親自前往
    三軍總醫院看診，其後即由其等上線收取健保卡交予張明源
    前往醫院代刷健保卡領藥，於形式上累積被保險人持續就診
    及至少接受醫師治療6個月以上之紀錄。上訴人身為神經科
    之專科醫師，且對於病患申請神經失能勞保失能給付之相關
    規定及流程知之甚詳，明知林進漢等3人求診之目的僅係為
    取得失能診斷書以領取勞保失能給付，卻仍與之配合，未親
    自診察林進漢等3人並施行治療，任由張明源集團之人代為
    刷健保卡領藥，藉以製造無實際治療之就診紀錄，待形式上
    累積符合勞保失能給付規定之診療期間後，即聽從張明源指
    示，勾選失能診斷書上「造成失能之傷病及在本院之診療情
    形」各該欄位，不實登載林進漢等3人疾病經其治療後診斷
    為永久失能之意，再交予渠等持向伊詐領勞保失能給付，致
    伊錯誤核發失能給付金而受有損害。嗣經林進漢等3人陸續
    還款後，截至原審最後言詞辯論期日尚餘35萬4,796元。為
    此，爰依民法第184條第1項前段規定，求命上訴人應給付伊
    35萬4,796元，及自起訴狀繕本送達翌日起至清償日止，按
    年息5％計算之利息（原審判命上訴人如數給付，上訴人聲明
    不服，提起上訴，被上訴人於本院審理時減縮請求為27萬6,
    996元及其法定遲延利息，超過部分不在本院審理範圍）。
    並答辯聲明：上訴駁回。
二、上訴人則以：伊本於醫學專業倫理對於林進漢等3人為診察
    評估，各該病歷記載及開具失能診斷書，內容均無不實，未
    與張明源及其下線、涉案被保險人有何勾串，而無詐領勞保
    失能給付之情事。伊對於病患請求開具失能診斷書，須依據
    病患病史、理學檢查及神經電生理檢查綜合判斷，如診斷有
    慢性神經病變，進而評判影響生活及喪失工作能力之程度，
    始開具失能診斷書，並非毫無標準恣意為之，且病患經三軍
    總醫院神經電生理檢查，檢查結果係由院內專科醫師判讀，
    伊絕無可能隻手遮天。而被上訴人就林進漢等3人與其他涉
    案被保險人之失能診斷書，僅由勞保特約醫師單獨審查，過
    程中從未訪視被保險人，亦未通知伊說明，且審查意見並未
    質疑理學檢查之判讀結果，自難以此逕認伊所開立之失能診
    斷書均為不實。此外，林進漢等3人及其他涉案被保險人均
    證稱初診時有親至診間接受診察及由伊安排各項儀器檢查，
    且最後一次開具失能診斷書時亦有親自看診，伊並未違反醫
    師法第11條第1項親自診察之規定，亦未違反三軍總醫院一
    般診斷證明書開具之發給規定。況依張明源於刑事審理程序
    中證詞及監聽譯文，均未發現伊有因本案分得利潤，自無理
    由配合張明源及涉案被保險人開具失能診斷明書，並由涉案
    被保險人持向被上訴人詐領勞保失能給付。另伊僅能就神經
    系統開具失能診斷書，無從及於受失能神經支配之身體器官
    ，部分被保險人經被上訴人審定後認定渠等失能狀態為中樞
    神經系統機能遺存顯著失能，與伊所診斷傷病症狀迥異，而
    被上訴人之特約醫師審查意見全未提及被保險人有提出失能
    器官審定所須診斷書或因他覺導致神經麻痺之證明，足見被
    上訴人同意為勞保失能給付，實係因未落實勞工保險失能給
    付標準第6條第1項、第2項第1款及第3條規定所為審核基準
    規定所致，與伊開具失能診斷書間欠缺相當因果關係，是被
    上訴人向伊請求侵權行為之損害賠償，要屬無據云云，資為
    抗辯。並上訴聲明：㈠原判決廢棄。㈡被上訴人在第一審之訴
    及假執行之聲請均駁回。
三、本院之判斷：
  ㈠上訴人為三軍總醫院神經科部周邊神經科主任醫師，配合張
    明源開立失能診斷書由林進漢等3人及其他申請者持向被上
    訴人申請失能給付。其等為符合前開申請勞保失能給付規定
    ，且為張明源等代辦者之方便，僅要求申請者需於第1次初
    診及最後1次上訴人開立失能診斷書時到診外，其餘每月1次
    就診日期則均由各代辦者收集申請者之健保卡、掛號費後交
    予張明源、陳俊男等人持入上訴人診間，上訴人即在未親自
    看診下，製作出不實內容之各次病歷，待形式上經過6個月
    以上連續看診期間後，分別製作不實之失能診斷書交予各申
    請人，以向被上訴人申請勞保失能給付，致被上訴人陷於錯
    誤，誤認林建漢等3人均有上訴人所開立失能診斷書所載之
    失能情形而同意給付如原判決附表核付金額欄所示之金額等
    情，業據張明源即勞保失能給付代辦者於原法院106年度訴
    字第207號刑事案件（下稱原法院207號刑事案件）之偵查及
    審理程序中證述明確（見105年度他字第5056號《下稱他字第
    5056號偵查卷》卷二第118頁反面、第256頁，106年度偵字第
    3793號《下稱3793號偵查卷》卷一第100頁反面、107頁反面、
    205至206頁及反面，3793號偵查卷十第113、210、214頁反
    面、原法院207號刑事案件卷一第153頁反面至154、260頁反
    面至263頁）。且上開張明源證述內容核與申請人傅祝耀於
    刑事案件中證述（見3793號偵查卷六第129反面至131反面、
    163至164頁反面）、林進漢刑事案件中證述（見3793號偵查
    卷六第251反面至253、310至311反面、原法院207號刑事案
    件卷三第48頁，原法院207號刑事案件卷四第28反面至33頁
    ）、徐贊傑刑事案件證述（見3793號偵查卷五第296至299頁
    、第329至330頁，原法院207號刑事案件卷二第325至339頁
    ）相符。林進漢等3人亦均明確對詐欺取財罪為認罪，並表
    示其看診次數均不實在，其病情並沒有嚴重到可請領勞保失
    能給付，而是配合去申請勞保失能給付等語（見3793號偵查
    卷六第253頁反面、3793號偵查卷五第299頁、3793號偵查卷
    六第132反面、165頁），並有林進漢等3人之請領勞保失能
    給付之文件、三軍總醫院門診病歷資料可參（林進漢部分：
    3793號偵查卷六第255至256頁及第306至309頁、3793號偵查
    卷六第257至305頁；傅祝耀部分：3793號偵查卷六第134至1
    34-1頁及第157至160頁、3793號偵查卷六第135至156頁；徐
    贊桀部分：3793號偵查卷五第301頁及第325至328頁、3793
    號偵查卷五第303至324頁），並據本院刑事庭判決認定上訴
    人確有詐欺犯行在案，有本院109年度上訴字第1714號判決
    （下稱本院1714號刑事判決）在卷可按(見本院卷第299至47
    4頁），復經本院依職權調取刑事案件全案電子卷證核閱無
    誤，堪認上訴人確有未依醫師法及勞工保險失能給付標準等
    相關規定開立失能診斷書，至為明確。
　㈡上訴人雖辯稱：伊有親自看診，為林進漢等3人安排各項儀器
    檢查，林進漢確有腰椎病變，傅祝耀及徐贊桀則有頸椎病變
    ，有院內專科醫師判讀之檢查報告，且依全民健保法及三軍
    總醫院之內規，如病人的病情沒有變異，可由病患家屬代領
    藥物，難認上訴人之診察及所開具之失能診斷書有何不法云
    云；惟查：
　⒈按勞工保險條例第53條第1項明定：被保險人遭遇普通傷害或
    罹患普通疾病，經治療後，症狀固定，再行治療仍不能期待
    其治療效果，經保險人自設或特約醫院診斷為永久失能，並
    符合失能給付標準規定者，得按其平均月投保薪資，依規定
    之給付標準，請領失能補助費；勞保失能給付標準附表就神
    經類之失能審核，有關神經失能等級之審定基本原則：須經
    治療6個月以上，始得認定；如經手術，須最後一次手術後6
    個月以上，始得認定。審定時，應綜合其全部症狀，對於永
    久喪失勞動能力與影響日常生活或社會生活活動狀態及需他
    人扶助之情況定其等級。且失能診斷書第1頁首即標明：醫
    師開具診斷書前先行詳閱本表應注意事項及各項失能說明，
    其中「辦理勞保失能給付應注意事項」於第4點、第5點即載
    明：請醫師依病人病情或病歷診察相關資料，據實填載開具
    失能診斷書，勿循情而為不實、誇大虛偽之證明；本表所載
    之失能部位及症狀，應以治療後，症狀固定，再行治療仍不
    能期待其治療效果而診斷為實際永久失能當時之症狀開具；
    失能診斷書第3頁有關神經失能詳況及說明，於上方說明欄
    位亦於第2點載明前開神經失能等級之審定基本原則：本失
    能須經治療6個月以上始可認定；如經手術，須最後一次手
    術後6個月以上始得認定，有勞保局回函及所檢附之失能診
    斷書空白表格在卷可參（見原法院207號刑事案件卷三第202
    至209頁反面、本院卷第487至504頁）。
　⒉查上訴人未依規定親自診察病患，業據證人林進漢等3人證述
    在卷，已如上述。且上訴人於偵查中已自承「（問：你曾否
    有過『病人未到診卻施行治療、開藥或交付診斷書』而違反上
    開規定之情形？該具體情形為何？）有，病患會請委託人來
    ，委託人會在醫院制式的委託書上簽名負責。（問：有沒有
    遇過『特定人』一次拿多張健保卡來要你施行治療、開藥或交
    付診斷書之情形？）有，是張明源及陳俊男2人。伊記得張
    明源大約從100年間就會帶病人來看伊的診，說是其他醫院
    推薦，說伊醫術好，並觀察伊是不是好說話，願不願意幫忙
    病人，直到103年至104年間，張明源就大量帶病人來，後來
    伊有發現門診人數變多，因為這種情形，張明源跟伊比較熟
    ，張明源就詢問伊，可不可以幫病人拿藥，伊有答應，105
    年間，他帶陳俊男來找伊，並告訴伊，如果他沒有來，就由
    陳俊男代替他，幫病人拿藥。（問：張明源、陳俊男只是單
    純幫病人拿藥嗎？）不是。（問：為何病人沒有來，可以算
    一次診療行為。）基本上法律規定應該是不可以。（問：那
    你為何要這樣做？）應該是他們要在病歷上有個紀錄，如果
    他們是要有長時間的看診次數，後來伊知道是他們要一些病
    人去申請勞保失能給付。（問：張明源跟陳俊男來診間刷健
    保卡時間有無固定？）他們固定在每週四下午1點半左右至2
    點間到我內湖院區171診間，由他拿了多張病患的健保卡進
    來診間，伊會問病患有沒有來，如果是初診，病人一定會來
    ，我通常會下醫令做檢查；如果是複診，在病人沒有來的情
    形下，在病情不變更的情形下，伊會下一樣的處方箋及診斷
    ；如果下次病人還是沒有來，伊只會開藥，直到離初診半年
    的期間，伊才會下醫令去做檢查，因為張明源最終的目的，
    是要幫病人拿診斷書，去申請勞保給付。（問：病人沒有來
    ，你如何下醫令？）伊會依照之前第一次初診的情況跟自己
    的經驗下醫令，依規定是不行的。（問：那你為何這麼做？
    ）他們要在病歷上有個紀錄，如果他們是要有長時間的看診
    次數，後來知道他們要申請勞保失能給付」等語（見他字第
    5056號偵查卷第260反面至266、355反面至360頁）。則上訴
    人事後翻異前詞，改稱其未逐次親自看診並無不法及所開立
    之失能診斷書為其專業判斷無不實之情云云，不足採信。
　⒊再按醫師法第11條第1項前段規定：「醫師非親自診察，不得
    施行治療、開給方劑或交付診斷書」。並按101年11月6日修
    正發布之全民健康保險醫療辦法第7條規定：「保險醫事服
    務機構接受保險對象就醫時，應查核其本人依第3條第1項應
    繳驗之文件；如有不符時，應拒絕其以保險對象身分就醫。
    但須長期服藥之慢性病人，有下列特殊情況之一而無法親自
    就醫者，以繼續領取相同方劑為限，得委請他人向醫師陳述
    病情，醫師依其專業知識之判斷，確信可以掌握病情，再開
    給相同方劑：行動不便，經醫師認定或經受託人提供切結
    文件。已出海，為遠洋漁業作業或在國際航線航行之船舶
    上服務，經受託人提供切結文件。其他經保險人認定之特
    殊情形。」，前開所謂「特殊情形」，得由本人檢具就醫紀
    錄、病歷及無法親自就醫之事證等資料送衛生福利部中央健
    康保險署依個案進行專業審查認定。因此倘保險對象並無行
    動不便、出海等無法親自就醫情況，即不符合第7條但書規
    定，自不可委由他人持其健保卡向醫師陳述病情就醫甚明。
    又「三軍總醫院一般診斷證明書開立發給規定」之「一般
    性原則」、㈡明定：依醫師法第11條親自診察之規定，醫師
    以親自診察後開給診斷證明書為原則，依病歷資料開給為例
    外等節。上訴人久任三軍總醫院擔任神經科部周邊神經科主
    任醫師，當知為病人親自問診、施行治療、開給方劑或交付
    診斷書前應遵循上開醫師法及醫院之作業規範，方能確實掌
    握病患病情，始得如實製作各病患各次病歷，並開立翔實之
    診斷證明書以符合醫療常規及病人之權益。故醫療行為之執
    行，應以醫師親自診治病人為要件，以決定病人之治療方針
    或用藥；且病情隨時均可能發生不可預測之變化，因此，醫
    師對其診治之病人，均應「再次」對之親自診治，始得開給
    方劑治療。又病人掛號後，醫師未經診察，即指示藥事人員
    或非藥事人員依照上次看診結果之處方拿藥，醫師應屬違反
    醫師法第11條規定甚明；查林進漢等3人不僅未親自到診接
    受上訴人診療，且掛上訴人之門診，非以治療身體病痛為目
    的，而是為了開立失能診斷書以請領勞保失能給付，故僅第
    1次及最後1次到診，期間則配合上訴人開立之檢查單進行檢
    查，大多數時間會將健保卡交由他人代為持健保卡刷卡領藥
    ，以累積連續就診逾6個月之就醫紀錄；上訴人亦未告知檢
    查結果，任由張明源等代辦人為經常、大量性地代理不同之
    申請人代刷健保卡掛號領藥，此與一般正常求診情形為病患
    持自己健保卡親赴診間就診，或偶然例外委由親友代為領藥
    之情形，顯然有別。且林進漢等3人均明確證稱代為刷卡領
    藥之目的，顯與上開醫療法、全民健康保險醫療辦法第7條
    規定，及三軍總醫院之相關規定不符。上訴人此部分所辯，
    委無足採。
　⒋至於上訴人雖曾為林進漢等3人安排檢查，然依林進漢等3人
    之前開證述，可知上訴人在林進漢等3人均未到診，在無親
    自問診下，擅行在病歷內記載病名，並在病歷之「問題/診
    斷」、「病人主訴（S）」、「醫師觀察（O）」、「醫師評
    估（A）」、「醫療計畫（P）」「預期治療結果」各欄中不
    實記載各病患到診之問診經過，上訴人觀察情形及評估結果
    ，並設計治療進程，及預計成效等均由上訴人擅行編撰，且
    其中林進漢、徐贊桀所進行神經傳導檢查（NCV）結果所載
    神經速率均無低於標準值，及傅祝耀所進行NCV檢查就身體
    右側（僅就右上肢、右下肢）部位進行檢查，惟上訴人竟開
    立失能診斷書內記載左、右下肢均有第4至3級不等程度之失
    能（含肩、肘、腕），業據本院1714號刑事判決認定在案（
    見本院卷第380至382、415至416、423至424、426至427頁）
    。又依林進漢等3人所述可知，其等均未到診看檢查報告，
    上訴人亦沒有對其等說明檢查結果，則上訴人辯以曾對林進
    漢等3人安排相關檢查縱屬實情，然上開病歷之記載已有不
    實，且林進漢等3人之病症是否已達到經過6個月之治療仍無
    法改善之程度，亦因上訴人未進一步安排積極治療而不明，
    僅形式上由林進漢等3人委託代辦業者到醫院過卡、開立維
    他命，更遑論實際掌握林進漢等3人之病情，是上訴人所開
    立之失能診斷書仍屬不實，從而，上訴人此部分所辯，無法
    為其有利之認定。
　⒌綜上所述，上訴人此部分所辯，均不足採。　
  ㈢上訴人再辯以：被上訴人對於勞保失能給付之申請負有實質
    審查義務，被上訴人同意失能給付與上訴人開具失能診斷書
    間欠缺相當因果關係；又縱認上訴人有過失，被上訴人亦與
    有過失，並提出上證1、上證2之被上訴人特約審查醫師意見
    為證（見本院卷第57至59頁），惟查：
　⒈按勞工保險失能給付標準第8條及其附表規定，失能診斷書應
    由全民健康保險特約醫院或診所出具，且部分機能性失能項
    目基於認定技術及設備之需要，應由衛生福利部醫院評鑑屬
    一定層級之醫院開具，或由相關專科醫師診斷開具（例：神
    經失能須由神經科、神經外科或復健科專科醫師診斷開具）
    。又依「勞工保險條例施行細則第69條第3項規定，醫院或
    診所出具失能診斷書後應於5日內逕寄至本局，故依規定開
    具之失能診斷書應真實，並具相當可信度。本局係依據失能
    診斷書所載被保險人之診療情形，確認其失能部位是否符合
    勞保失能給付標準附表所定該失能種類之合理治療期（例：
    神經失能者須經治療6個月以上，始得認定；如經手術，須
    最後一次手術後6個月以上始得認定）；並依該失能診斷書
    所載該失能種類之失能詳況及說明（包括永久喪失勞動能力
    與影響日常生活或社會生活活動狀態及需他人扶助之情況）
    等綜合審查，認定可以符合之勞保失能給付標準附表所定之
    失能狀態。倘失能診斷書所載之被保險人失能程度不明或有
    疑義時，因該等案件常涉專業醫理，非本局一般承辦人員所
    能逕行認定，則得依勞工保險條例第56條規定，請被保險人
    至指定醫院複檢，或依同條例第28條規定，請被保險人補具
    相關檢查報告或洽調其診察病歷、身心障礙鑑定資料、健保
    紀錄等或派員實地訪查，並依同條例施行細則第6條第2項規
    定，將上開相關資料送請本局特約專科醫師徵詢專業醫理見
    解，本局再據以參酌核定」等情，業據被上訴人以107年3月
    7日保職失字第10710022970號函覆在卷（見原法院207號刑
    事案件卷三第200頁、本院卷第487至489頁），堪認被上訴
    人對於全民健康保險特約醫院或衛生福利部醫院評鑑屬一定
    層級之醫院開立，或由相關專科醫師診斷開立失能診斷書原
    則上信賴其為真實。
　⒉查被上訴人雖有審查把關之機制，惟依前開⒈被上訴人回函所
    示，僅就失能診斷書所載之被保險人失能程度不明或有疑義
    ，於必要時始進行複檢；審酌以失能診斷書依規定係由衛生
    福利部醫院評鑑屬一定層級之醫院，或由相關專科醫師診斷
    開具，是對被上訴人而言，失能診斷書應為真實，且具有相
    當之可信度，被上訴人實無從依失能診斷書之記載，就醫師
    之實際診療情形而為實質審查，此觀證人即被上訴人機關負
    責承辦勞保失能給付業務之陳宛玲證稱：伊之職稱為科員，
    負責處理勞保失能給付相關業務，因上訴人開立之失能診斷
    書申請失能給付醫理見解有異常，才將一段時間其開立失能
    診斷書之申請案件調出重新送由特約醫師審查，當時地檢署
    有派員來開會，讓我們幾位特約醫師一起共同審查。我們將
    案件之病歷及相關檢查報告調出來給醫師看，發現失能診斷
    書比對病歷及檢查報告不相符，林俊杰所開立之病歷，特約
    醫師表示大多是複製、貼上，每位醫師都是獨立審查。
　　原則上如果是其他醫師對相同病患開立的病歷，我們會認為
    是可信賴的，若是林俊杰開立的我們會持保留態度，因為之
    前比對過林俊杰開立之失能診斷書及相關病歷、檢查報告有
    不相符之情況，林俊杰所開立之診斷書有些是一開始審查就
    沒有通過，數量比較多等語（見本院1714號刑事卷二第573
    至579頁、本院卷第475至482頁）。益徵被上訴人負責承辦
    審查失能給付金之科員，並未具有醫療專業背景，僅能就失
    能診斷書所載之被保險人失能程度不明或有疑義，於必要時
    始進行複檢。又林進漢等3人係在103、104年間提出失能給
    付金申請，被上訴人已核發失能給付金後，始發現上訴人不
    法，重新調取資料而為實質審查，核與證人陳宛玲上開所述
    之先後順序相符。則被上訴人顯非於被保險人（即林進漢等
    3人）提出申請時即就病歷資料或檢查結果等為實質審查，
    而係因上訴人開立大量之失能診斷書，被上訴人之科員陳宛
    玲警覺有異而調取過去申請案件資料委由特約審查醫師逐一
    比對，自無從以被上訴人設有審查機制，即認被上訴人與有
    過失。上訴人徒以被上訴人已知悉不法情事，且詐欺刑事案
    件於105年間已由法務部廉政署開始偵查後，被上訴人始委
    由特約審查醫師審查並加註審查意見之上證1、2（見本院卷
    第57至59頁），而抗辯被上訴人具有實質審查權限，實屬牽
    強，難以憑採。
　⒊綜上所述，上訴人此部分所辯，均不足採。　
　㈣至於上訴人聲請將林進漢等3人之歷次診斷證明書、勞工保險
    失能診斷書及檢查報告等送臺中榮民總醫院鑑定，以判斷是
    否符合醫療常規之必要評估、檢查、上訴人所記載病歷、診
    斷書等內容是否與醫學學理相符，及所開立勞工失能診斷書
    記載有無不符醫學學理之情形，及各個病患病症應如何評估
    合理之失能情形等；惟查：上訴人已於本院刑事庭審理時，
    聲請送衛生福利部、榮民總醫院及臺大醫院鑑定上開情事，
    均據覆無法承接上訴人所提出上開鑑定，有衛生福利部109
    年11月6日衛部醫字第1091667647號書函及本院公務電話查
    詢紀錄表等件在卷可按（見本院1714號刑事案件卷二第31、
    435頁、本院卷第505、507頁）。且被上訴人承辦人員經特
    約醫師審查後而認上訴人所開立診斷證明書有疑義時，並非
    立即函送相關偵查單位，而是將上訴人製作之病歷、開立之
    失能診斷書調出連同申請人之檢查報告等資料均一併送請特
    約醫師再行審查、判讀，逐一確認確實有疑義而提出與偵查
    機關進行後續偵辦等節，為證人陳宛玲證述甚詳，已如前述
    ，可認上訴人所製作之相關病歷及開立之失能診斷書等，已
    由專業醫師逐一就失能診斷書、歷次病歷紀錄、相關檢查報
    告進行比對，均發現有不符情形，而認有疑義等，並經偵查
    機關逐一通知各申請人、張明源及其下線代辦人等到場明確
    說明，可認本件事證非常明確，無依上訴人前開聲請再重複
    請專業醫師進行鑑定判斷之必要，附此敘明。
　㈤被上訴人依民法第184條第1項前段規定請求上訴人給付35萬4
    ,796元，為有理由：
　⒈按因故意或過失，不法侵害他人之權利者，負損害賠償責任
    ，民法第184條第1項前段定有明文。本件上訴人確有配合張
    明源、張明源下線申報者及林進漢等3人開立不實之失能診
    斷書，使林進漢等3人持該不實之失能診斷書向被上訴人請
    領勞保失能給付金，使被上訴人陷於錯誤而發給林進漢等3
    人如原判決附表「核付金額」所示之金額，已如前述，上開
    損害迭經林進漢等3人陸續清償，迄今尚餘27萬6,996元，業
    據上訴人陳報在卷(見本院卷第259、515頁)。而上訴人為神
    經專科醫師，對於病患申請神經失能勞保給付之規定及流程
    既清楚知悉，卻未親自診察林進漢等3人並施行治療，而配
    合林進漢等3人取得失能診斷書之目的，任由張明源等代辦
    業者製造無實質看診和療效的就診紀錄，以形式上符合勞保
    失能給付相關規定，配合製作不實之失能診斷書並提送至被
    上訴人，自屬以上開不法行為致被上訴人陷於錯誤，而受有
    核發勞保失能給付之損害，則被上訴人依民法第184條第1項
    前段規定，請求賠償，應屬有據。
　⒉上訴人雖抗辯：被上訴人請求賠償已核付之勞工保險失能給
    付金，性質上應為「純粹上金錢損害」，非民法第184條第1
    項前段所保護之客體云云；經查：侵權行為保護之客體，主
    要為被害人之固有利益，民法第184條第1項前段所保護之法
    益，原則上限於權利，而不及於權利以外之利益特別是學說
    上所稱之純粹經濟上損失或純粹財產上損害；而所謂純粹經
    濟上損失或純粹財產上損害，係指其經濟上之損失為「純粹
    」的，而未與其他有體損害如人身損害或財產損害相結合者
    而言（最高法院101年度台上字第496號、110年度台上字第1
    114號判決意旨參照）。本件上訴人配合張明源集團開立不
    實失能診斷書向被上訴人申請保險給付，造成被上訴人核定
    錯誤而給付，被上訴人就該錯誤之保險給付之財產權即受到
    侵害，尚非「純粹經濟上損失」，上訴人此部分所辯，難以
    憑採。
　⒊至於上訴人抗辯：被上訴人未對張明源等人請求損害賠償，
    且至今已逾請求權時效，實質上等於免除對張明源等人之損
    害賠償應分擔額，應依民法第276條第1項或依該條第2項準
    用第1項之規定免除上訴人之債務。按債權人向連帶債務人
    中之一人免除債務，而無消滅全部債務之意思表示者，除該
    債務人應分擔之部分外，他債務人仍不免其責任；前項規定
    ，於連帶債務人中之一人消滅時效已完成者準用之，民法第
    276條第1項、第2項定有明文。查被上訴人並未免除對張明
    源等人之債務，業據被上訴人陳述在卷(見本院卷第514頁)
    ，又縱被上訴人對張明源之請求已逾時效無法請求，依民法
    第276條第1項之規定，被上訴人並無消滅全部債務之意思表
    示，除該債務人應分擔之部分外，他債務人(即上訴人)仍不
    免其責任，上訴人以此抗辯被上訴人應免除其債務云云，顯
    有誤會，併予敘明。
四、末按給付有確定期限者，債務人自期限屆滿時起，負遲延責
    任。給付無確定期限者，債務人於債權人得請求給付時，經
    其催告而未為給付，自受催告時起，負遲延責任。其經債權
    人起訴而送達訴狀，或依督促程序送達支付命令，或為其他
    相類之行為者，與催告有同一之效力。民法第229條第1項及
    第2項定有明文。又遲延之債務，以支付金錢為標的者，債
    權人得請求依法定利率計算之遲延利息。但約定利率較高者
    ，仍從其約定利率。應付利息之債務，其利率未經約定，亦
    無法律可據者，週年利率為5％。民法第233條第1項及第203
    條亦有明文。本件被上訴人對上訴人之損害賠償債權，核屬
    無確定期限之給付，是被上訴人依上開規定，請求上訴人自
    起訴狀繕本送達翌日即107年7月14日（見原法院107年度附
    民字第351號卷第15頁）起至清償日止，按週年利率5％計算
    之利息，為有理由，應予准許。
五、綜上所述，被上訴人依民法第184條第1項之規定，請求上訴
    人給付27萬6,996元，及自起訴狀繕本送達之翌日即107年7
    月14日起，至清償日止，按週年利率5％計算之利息，自屬正
    當，應予准許。從而原審為上訴人敗訴之判決，並無不合。
    上訴論旨指摘原判決不當，求予廢棄改判，為無理由，應駁
    回上訴。又被上訴人於本院審理時，減縮請求為27萬6,996
    元及其法定遲延利息，為使被上訴人之請求明確、適於執行
    ，並就原判決主文第1項更正如本判決主文第3項所示。
六、本件事證已臻明確，兩造其餘之攻擊或防禦方法及所用之證
    據，經本院斟酌後，認為均不足以影響本判決之結果，爰不
    逐一論列，附此敘明。
七、據上論結，本件上訴為無理由，依民事訴訟法第449條第1項
    、第78條，判決如主文。　　
中　　華　　民　　國　　110 　年　　8 　　月　　11　　日
                  民事第二十二庭
                      審判長法  官  張靜女
                            法  官  范明達
                            法  官  葉珊谷
正本係照原本作成。
不得上訴。
中　　華　　民　　國　　110 　年　　8 　　月　　11　　日

                            書記官  陳玉敏